臺灣臺北地方法院民事判決　　　　九十三年度再易字第五五號
　　再審　原告　丙○
　　訴訟代理人　張漢民
　　再審　被告　乙○○
　　　　　　　　甲○○
當事人間請求再審之訴事件，再審原告對於本院民國93年7月16
日所為93年度簡上字第323號確定判決提起再審之訴，本院判決
如下：
    主  文
再審之訴駁回。
訴訟費用由再審原告負擔。
    理  由
一、按再審之訴顯無再審理由者，得不經言詞辯論，以判決駁回
    之，民事訴訟法第502條第2項定有明文。
二、本件再審理由略以：
（一）再審原告與訴外人余秀琴均為坐落台北市○○區○○段 3
      小段519之1、519之2地號土地（下稱系爭土地）之共有人
      ，應有部分均各8分之1，余秀琴於民國77年間與訴外人翁
      光儀、徐武勝約定合併使用系爭土地及坐落台北市○○區
      ○○段3小段521、521之1、521之2地號畸零地興建地下 2
      層地上7層大廈，再審原告與余秀琴為辦理基地合併 手續
      ，遂將戶口名簿影本、印鑑證明等文件及印鑑章交由徐武
      勝轉交翁光儀指定之登記代理人即訴外人邱國章，徐武勝
      於轉交前開文件時曾立據載明：「關於丙○及余秀琴二位
      所送之印鑑證明，
      係辦理土地分割用，不得作為其他用途，此據」。余秀琴
      與翁光儀等人原約定系爭大廈應以余秀琴為起造人，惟翁
      光儀等人竟以翁光儀為起造人，再審原告察覺後即以翁光
      儀等人違約詐欺為由聲明停止辦理基地合併，詎邱國章竟
      與再審被告乙○○勾串於81年9月 10日假冒再審原告名義
      與乙○○簽訂買賣契約，於系爭土地買賣契約上盜蓋再審
      原告印章，將系爭土地移轉登記為乙○○所有，再審原告
      即先後於83年1月4日、8月24日及92年2月18日寄發存證信
      函聲明解除邱國章之代理權，相關文件一律自始作廢無效
      ，惟乙○○竟又與再審被告甲○○通謀為虛偽意思表示，
      成立假買賣，並於83年8月15日持已作廢無效之文件辦理
      土地移轉登記，將系爭土地移轉登記為甲○○所有。
（二）乙○○偽造土地買賣契約，辦理所有權移轉登記，復未給
      付買賣價金，依法自應塗銷所有權移轉登記，回復為再審
      原告所有。另系爭土地係再審原告與他人所共有，再審原
      告並未通知他共有人優先購買，他共有人亦未放棄優先購
      買權，乙○○竟偽造土地所有權移轉登記聲請書，謊稱他
      共有人已放棄優先購買權，並持以辦理所有權移轉登記，
      是前揭所有權移轉登記自屬無效，應予塗銷。又甲○○係
      乙○○之二等姻親，依遺產及贈與稅法第5條第1項第 6款
      規定，其間買賣應視為贈與，且甲○○事實上亦未給付乙
      ○○買賣價金，故乙○○與甲○○間之買賣係通謀虛偽意
      思表示，依民法第87條規定無效，所有權移轉登記應予塗
      銷。又甲○○曾委任乙○○為系爭土地所有權移轉爭議之
      訴外和解代理人，對乙○○偽造買賣契約辦理土地移轉登
      記一事，知之甚詳，並非善意第三人，應無土地法第43條
      之適用。
（三）買賣係指一方移轉財產於他方，他方支付價金之契約，然
      乙○○偽造其與再審原告之買賣契約，復與甲○○通謀成
      立假買賣，乙○○與甲○○均未支付買賣價金，自與買賣
      要件不符，再審原告依民法第767條規定行使所有權人之
      權能，請求回復再審原告之所有權登記，並無不合，惟原
      審竟認再審原告僅主張侵權行為損害賠償，對於再審原告
      所有權之主張卻未予斟酌，適用法規顯有錯誤。
（四）余秀琴與翁光儀曾於85年11月18日達成和解，協議書第3
      條（2）明訂：「惟余秀琴土地增值稅，因其夫丙○所有
      祥和段3小段519之1、519之2地號土地，各持分8分之1，
      已為乙○○移轉登記為其所有，故該地之地價全部抵銷余
      秀琴應負擔之土地增值稅，其土地增值稅由乙方（即翁光
      儀）負擔」，亦即翁光儀經乙○○同意，由翁光儀負擔余
      秀琴應繳納之土地增值稅，用以抵付乙○○應給付再審原
      告之土地買賣價金，嗣因翁光儀違約，余秀琴未將土地移
      轉予翁光儀，翁光儀亦未替余秀琴繳納土地增值稅，因而
      亦未抵銷乙○○應給付再審原告之土地買賣價金，是以乙
      ○○並未給付再審原告土地買賣價金，買賣契約應屬無效
      。再審原告於原審已舉證證明其實，惟原審竟認再審原告
      未盡舉證之責，駁回再審原告之訴；原審僅調閱松山地政
      事務所關於系爭土地移轉登記聲請書等文件，卻未調查再
      審被告等人未給付價金之不法；再審被告偽造買賣契約及
      所有權移轉登記聲請書並持以辦理所有權移轉登記，其登
      記當然無效，惟原審竟將再審原告主張之登記聲請書偽造
      無效，錯認為買賣契約有效；再審被告雖持有再審原告真
      實之印鑑證明、
      所有權移轉登記，惟前開文件係專供辦理土地分割之用，
      原審未斟酌前開文件遭盜用之事實，率以再審被告所持文
      件為真而駁回再審原告之訴，認事用法顯有違誤，依民事
      訴訟法第496條第1項第1款規定提起再審之訴。
三、再審原告雖主張原確定判決有民事訴訟法第496條第 1項第1
    款判決不適用法規或適用法規不當之違法，然核其再審理由
    所述內容，均係對於原確定判決取捨證據及認定事實職權之
    行使，指摘其為不當；至於再審原告主張原確定判決僅以再
    審原告主張再審被告侵權行為未洽，未就再審原告主張民法
    第765條、第767條物上請求權為論述，而有判決不適法規之
    違法云云。經查，本件再審原告係主張再審被告通謀虛偽意
    思表示，主張再審被告間對於系爭土地之買賣及移轉登記無
    效，請求再審被告塗銷系爭土地所有權移轉登記，回復為再
    審告所有，此有再審原告檢附之判決足參，則原確定判決依
    再審原告主張之事實，認定再審被告間對於系爭土地之買賣
    ，並非無效，而駁回再審原告之訴，於法並無不合，再審原
    告主張原確定判決未論述物上請求權部分，而有判決不適用
    法規之違法，亦顯無理由。
四、縱據右述，本件再審之訴顯無再審理由，依民事訴訟法第50
    2條第2項、第95條、第78條，判決如主文。
中　　　華　　　民　　　國　　94　　年　　2   月  15　日
                    民事第五庭  審判長法  官    吳青蓉
                                      法  官    周美雲
                                      法  官    吳素勤
本判決不得上訴
以上正本係照原本作成
中　　　華　　　民　　　國　　94　　年　　2  月   21　日
                                      書記官    曾寶生
